臺灣臺北地方法院民事判決　　　　　 99年度勞簡上字第104號
上　訴　人　丙○系統股份有限公司(更名前:丁○國際科技股份
　　　　　　有限公司)
法定代理人　乙○○
被上訴人　　甲○○
訴訟代理人　胡志彬律師
上列當事人間請求給付資遣費等事件，上訴人對於中華民國99年
11月12日本院臺北簡易庭99年度北勞簡字第45號第一審判決提起
上訴，本院於100年6月8日言詞辯論終結，判決如下：
    主  文
上訴駁回。
第二審訴訟費用由上訴人負擔。
    事實及理由
一、被上訴人起訴主張：伊自民國91年7月11日起受僱於上訴人
    ，擔任總經理之助理，從事上訴人與日本客戶間之下訂單、
    出貨交期確認等聯繫事宜之工作，每月薪資新臺幣（下同）
    36,900元。伊任職之初，上訴人曾允諾伊之工作範圍僅限於
    與日本客戶聯繫之工作，不會分派或改做其他工作。上訴人
    於98年11月9日資遣2位員工即訴外人戊○○與己○○，戊○
    ○為臺北區業務助理，己○○則為倉管兼送貨，並通知伊接
    手戊○○所負責之業務。由於戊○○所負責之業務為國內採
    購事務及業務訂單，而該業務原係由2位同事負責處理，上
    訴人於98年初先資遣其中1位同事，繼於98年11月9日再資遣
    戊○○，則戊○○所負責之業務均由伊承接，再加上伊原負
    責之工作，伊恐無法負荷此工作量，乃於98年11月10日晚間
    7時55分許，寄發電子郵件予老闆，表示於上訴人未事先清
    楚告知之情況下，伊無法接受上開工作之調整，請其重新考
    慮進行調整。詎伊於翌日（即98年11月11日）甫上班時，上
    訴人不准伊上班、碰電腦，要伊立即離開與交出公司門禁卡
    離職。伊被解僱後，即於當日向新北市政府勞工局申請勞資
    爭議協調，請求上訴人依勞動基準法（下稱勞基法）給付伊
    資遣費、30日之預告工資及發給非自願離職證明書，經2次
    協調，均因兩造未達共識，致調解不成立，上訴人自應依勞
    基法之規定，給付伊資遣費190,650元及預告工資36,900元
    ，伊並以民事準備(二)狀之送達為終止勞動契約之意思表示
    。為此，爰依勞基法第14條第4項準用第17條之規定，提起
    本件訴訟。並聲明：上訴人應給付伊227,550元，及自起訴
    狀繕本送達翌日起至清償日止，按年息5％計算之利息。
二、上訴人則以：伊於98年11月9日將被資遣員工戊○○所負責
    之業務分配給4為員工，其中業務聯絡部分由被上訴人承接
    ，國內採購部分由被上訴人、臺中黃先生、臺南鄭先生承接
    ，會計及倉庫部分由臺北蔡先生承接，出貨工作則由臺南鄭
    先生承接。伊係因經營之必要，不得不調整被上訴人之工作
    範圍，而調後之工作非被上訴人能力所不能勝任，詎被上訴
    人拒絕接受工作之調整，兩造於98年11月11日溝通失敗，被
    上訴人仍堅持伊無調整工作之權利，伊認為被上訴人拒絕接
    受工作之調整，已違反勞動契約，乃依勞基法第12條第1項
    第4款之規定解僱被上訴人，伊之解僱於法有據，被上訴人
    請求伊給付資遣費及預告工資，顯無理由等語，資為抗辯。
三、原審判決判命上訴人應給付被上訴人190,650元，及自98 年
    12月26日起至清償日止，按年息5％計算之利息。被上訴人
    其餘之訴駁回。上訴人不服，提起上訴，其上訴聲明：(一)原
    判決廢棄。(二)前開廢棄部分，被上訴人在第一審之訴駁回。
    被上訴人則答辯聲明：駁回上訴。至原審判決駁回被上訴人
    預告工資36,900元及法定遲延利息部分，未經被上訴人上訴
    ，而告確定。
四、被上訴人主張伊自91年7月11日起受僱於上訴人，擔任總經
    理之助理，從事與日本客戶之下訂單、出貨交期確認等聯繫
    事宜之工作，每月薪資36,900元；上訴人於98年11月9日告
    知臺北區業務助理戊○○資遣事宜後，即告知伊要調整伊之
    工作，嗣上訴人於98年11月11日解僱伊等情，並提出薪資明
    細表、薪資轉帳存摺內頁、勞工保險被保險人投保資料表等
    件為證，為上訴人所不爭執，自堪信為真實。
五、被上訴人主張上訴人依勞基法第12條第1項第4款之規定所為
    之解僱不合法，因而終止與上訴人間之勞動契約，並主張上
    訴人應給付伊資遣費，為上訴人所否認，並以前揭情詞置辯
    。是本件爭點厥為：(一)上訴人依勞基法第12條第1項第4款之
    規定終止與被上訴人間之勞動契約是否有理由？(二)上訴人所
    為之解僱如無理由，被上訴人依勞基法第14條之規定，終止
    與上訴人間之勞動契約是否有理由？如有理由，上訴人應給
    付被上訴人之資遣費金額若干？茲分述如下：
  (一)上訴人依勞基法第12條第1項第4款之規定終止與被上訴人間
    之勞動契約是否有理由？
  1.按勞工有違反勞動契約或工作規則，情節重大者，雇主得不
    經預告終止契約，勞基法第12條第1項第4款定有明文。又按
    行使終止權者，應先就終止權發生之事實負舉證責任（最高
    法院91年度台上字第1443號民事判決參考）。本件上訴人主
    張被上訴人違反勞動契約情節重大，因而終止與被上訴人間
    之勞動契約，依舉證責任分配原則，上訴人自應就此終止權
    發生之事實先負舉證責任。
  2.查上訴人於98年11月9日通知資遣戊○○與己○○，而其中
    戊○○為臺北區業務助理，其被資遣後原負責之工作，被上
    訴人主張上訴人告知由其負責處理，被上訴人則抗辯並非全
    部均交由被上訴人接手。證人庚○○到庭證述，戊○○係臺
    北區業務助理，其負責之業務為業務助理及國內採購，其中
    業務助理工作係當業務員獲得訂單後，由業務助理負責處理
    後續之行政業務。戊○○離職後，上訴人係要被上訴人接手
    處理戊○○所負責之業務助理工作，而戊○○所負責之國內
    採購業務則由分散3個地區之同仁負責處理等語（見本院卷
    第59-60頁）。證人庚○○雖係上訴人法定代理人之外甥女
    ，惟其既已具結證述，當會據實陳述，堪信其所述為真。則
    上訴人抗辯被上訴人非接手戊○○之全部業務，應堪採取。
    至證人戊○○雖到庭證述，伊被通知資遣時，上訴人僅告知
    伊之工作由被上訴人接手，沒有說要給其他人等語（見原審
    卷第62頁反面），惟衡諸一般常情，公司對離職員工通常僅
    會告知職務交接人，未必會告知其離職後，公司職務分配之
    情形，是證人戊○○上述證詞，尚不足以證明被上訴人確係
    接手戊○○之全部業務。
  3.又查被上訴人接手戊○○之工作，致其工作內容有變動，而
    勞工工作內容之變動者，是否具有合理性，可參酌主管機關
    內政部74年9月5日台內勞字328433號函示之調動工作五原則
    ：(1)基於企業經營上所必需；(2)不得違反勞動；(3)勞工薪資
    及其他勞動條件，未作不利之變更；(4)調動後工作與原有工
    作性質為其體能及技術所可勝任；(5)調動工作地點過遠，雇
    主應予以必要之協助。被上訴人雖主張伊任職之初，上訴人
    允諾伊專做與日本客戶聯繫之工作，不會分派或改做其他工
    作云云，惟為上訴人所否認。而觀諸兩造間之工作契約書之
    記載，並未有被上訴人之工作範圍僅限於與日本客戶聯繫之
    約定，亦未有其他職務範圍之特別約定（見本院卷第12-13
    頁），且該契約第2條、第3條明白約定：「乙方（即被上訴
    人）同意為甲方（即上訴人）之工作服勞務，而甲方同意給
    與報酬。」、「乙方從事工作，應遵守甲方之一切規定，及
    遵從甲方或甲方監督人之指揮，善盡職責，努力從事，如有
    違背，依公司之工作規則處理，如因違反工作規則情節重大
    而被甲方終止契約解聘，絕無異議。」，則上訴人因戊○○
    離職，基於企業經營上之必要，而要被上訴人接手戊○○之
    工作，難謂有違反勞動契約。再者，被上訴人自承伊開始只
    負責日本業務，如日本業務涉及國內業務時，則該國內業務
    即由伊負責，後來聘僱戊○○，伊所負責之國內業務就交由
    戊○○負責等語（見本院卷第59頁），而戊○○係於93年10
    月18日受僱於上訴人，有戊○○之勞工保險卡、資遣費明細
    表在卷足稽（見本院卷第71、72頁），足見被上訴人曾負責
    戊○○之業務達2年餘，則上訴人於戊○○離職後要求被上
    訴人接手戊○○之工作，非被上訴人所不能勝任。此外，被
    上訴人並未主張及證明，工作內容之調整有薪資及其他勞動
    條件不利之變更，及勞動地點之變動，則上訴人對被上訴人
    所為之上開工作內容之調整，自符合前揭五原則。被上訴人
    既為上訴人之受僱人，依民法第482條之規定，稱僱傭者，
    謂當事人約定，一方於一定或不定之期限內為他方服勞務，
    他方給付報酬之契約。可知受僱人有工作之義務，亦即受僱
    人有為履行契約在一定時間之內提供勞務受雇主支配之義務
    ，上訴人對被上訴人所為之工作內容調整既符合調動5原則
    ，被上訴人拒絕接受，自違反勞動契約。
  4.另雇主因勞工違反勞動契約，不經預告而終止勞動契約者，
    仍應受勞基法第12條第1項第4款規定之限制，亦即以其情節
    重大為必要。又所謂「情節重大」，係屬不確定之法律概念
    ，不得僅就雇主所訂工作規則之名目條列是否列為重大事項
    作為決定之標準，須勞工違反工作規則之具體事項，客觀上
    已難期待雇主採用解僱以外之懲處手段而繼續其僱傭關係，
    且雇主所為之懲戒性解僱與勞工之違規行為在程度上須屬相
    當，方符合上開勞基法規定之「情節重大」之要件。則勞工
    之違規行為態樣、初次或累次、故意或過失違規、對雇主及
    所營事業所生之危險或損失、勞雇間關係之緊密程度、勞工
    到職時間之久暫等，均為是否達到懲戒性解僱之衡量標準，
    最高法院95年台上字第2465號、97年台上字第825號民事判
    決意旨足資參考。查依前所述，被上訴人拒絕接受上訴人所
    為之工作內容調整，固違反勞動契約，惟上訴人解雇被上訴
    人，依勞基法第12條第1項第4款之規定，尚須情節重大。上
    訴人於98年11月8日通知戊○○資遣一事，並同時告知被上
    訴人接手戊○○工作，被上訴人因考量身體因素，乃於98年
    11月10日寄發電子郵件予上訴人，希望上訴人能重新考量工
    作內容之調整（見板院卷第13頁），上訴人旋於98年11月11
    日上午即解雇被上訴人，惟上訴人自承被上訴人平常表現優
    異，工作能力極佳（見本院卷第10頁），加以戊○○係於98
    年12月31日始離職，勞雇雙方非不能於戊○○離職前對被上
    訴人接手戊○○工作之範圍再進行協商，且被上訴人雖拒絕
    接受工作內容之調整，惟戊○○既仍在職，則被上訴人違反
    勞動契約，似尚未對上訴人所營事業生實質上之損害。上訴
    人復未舉證證明被上訴人違反勞動契約，究有何情節重大，
    即難認被上訴人違反勞動契約，已達情節重大之程度，則上
    訴人依勞基法第12條第1項第4款之規定，解雇被上訴人，自
    難謂合法。
  (二)上訴人所為之解僱如無理由，被上訴人依勞基法第14條之規
    定，終止與上訴人間之勞動契約是否有理由？如有理由，上
    訴人應給付被上訴人之資遣費金額若干？
  1.按雇主違反勞動契約或勞工法令，致有損害勞工權益之虞者
    ，勞工得不經預告終止契約，勞基法第14條第1項第6款定有
    明文。次按雇主依前條終止勞動契約，應依下列規定發給勞
    工資遣費：(1)在同一雇主之事業單位繼續工作，每滿1年發
    給相當於1個月平均工資之資遣費。(2)依前款計算之剩餘月
    數，或工作年資未滿1年者，以比例計給之。未滿1個月者以
    1 個月計，同法第17條定有明文。又依同法第14條規定終止
    契約者，準用同法第17條之規定，同法第14條第4項亦有明
    文。復按本條例施行前已適用勞動基準法之勞工，於本條例
    施行後，仍服務於同一事業單位而選擇適用本條例之退休金
    制度者，其適用本條例前之工作年資，應予保留。前項保留
    之工作年資，於勞動契約依勞基法第14條規定終止時，雇主
    應依各法規定，以契約終止時之平均工資，計給該保留年資
    之資遣費；資遣費由雇主按其工作年資，每滿1年發給2分之
    1 個月之平均工資，未滿1年者，以比例計給；最高以發給6
    個月平均工資為限，不適用勞基法第17條之規定。依前項規
    定計算之資遣費，應於終止勞動契約後30日內發給，勞工退
    休金條例第11條第1、2項、第12條亦有明文。
  2.查上訴人依勞基法第12條第1項第4款之規定解雇被上訴人，
    其之解雇不合法，已述如上，而上訴人自承被上訴人於98年
    11月11日立即提出上訴人應給付資遣費之要求，有上訴人於
    原審99年4月21日所提出之書狀附卷足佐（見原審卷第26頁
    ），且被上訴人於當日向新北市政府勞工局申請勞資爭議協
    調時，亦表示請求上訴人依勞基法規定給付資遣費、30日之
    預告工資及發給非自願離職證明書，有臺北縣（現已改制為
    新北市）勞資協調會處理勞資爭議案協調會會議記錄在卷可
    憑（見本院卷第51-52頁），堪認被上訴人已於98年11月11
    日為終止與上訴人間勞動契約之意思表示，被上訴人所為之
    終止與勞基法第14條第1項第6款之規定相符，則其之終止，
    即屬合法。
  3.次查被上訴人自91年7月11日起受僱於上訴人，每月薪資為
    36,900元，為兩造所不爭執，則被上訴人平均工資為36,900
    元，計算至94年6月30日止，被上訴人之工作年資為2年11個
    月20日，依勞基法第17條之規定，應發給3個月之資遣費，
    共計110,700元（36,900元×3＝110,700元）；又被上訴人
    於勞退新制實施日即94年7月1日至勞動契約終止日即98年11
    月11日止，工作年資為4年4個月又10日，被上訴人按4年4個
    月計算而請求上訴人給付資遣費79,950元【36,900元×（4
    ＋4/12）×1/2 = 79,950元，元以下4捨5入】，自屬有據。
    準此，被上訴人請求上訴人給付資遣費190,650元（110,700
    元＋79,950元＝190,650元），即屬可採。
  (三)至被上訴人請求傳喚戊○○擬證明劉君業務助理工作內容及
    被上訴人於98年11月9日、10日請假一事一節，本院經審理
    認定上訴人解僱不合法，即無再傳喚戊○○證明其工作內容
    之必要。而被上訴人於98年11月9日、10日請假是否合法，
    並非上訴人解僱被上訴人之事由，且非本件上訴範圍，本院
    亦無傳喚戊○○證明之必要，附此敘明。
六、綜上所述，被上訴人依勞基法第14條第4項準用第17條之規
    定，請求上訴人給付資遣費，洵屬有據。從而，被上訴人請
    求上訴人給付190,650元，及自起訴狀繕本送達翌日即98年
    12月26日起至清償日止，按年息5％計算之利息，為有理由
    ，應予准許。原審為被上訴人勝訴之判決，理由雖不相同，
    但結果並無二致，仍應予維持。上訴意旨指摘原判決不當，
    求予廢棄改判，為無理由，應予駁回。
七、本件因事證已臻明確，兩造其餘爭點及攻擊、防禦方法暨所
    為之立證，與判決之結果不生影響，無庸再逐一予以論究，
    併予敘明。
八、據上論結，本件上訴為無理由，依民事訴訟法第436條之1第
    3項、第449條第2項、第78條，判決如主文。
中　　華　　民　　國　　100　　年　　6　 月   　22　　日
                  勞工法庭    審判長法　官　郭美杏
                                    法  官  曾益盛
                                    法　官　魏式瑜
以上正本係照原本作成
本件不得再上訴。
中　　華　　民　　國　　100　　年　　6　 月     22　　日
                    　　　　　      書記官  謝淑芬
